臺灣高等法院刑事裁定
110年度毒抗字第982號
抗  告  人  臺灣桃園地方檢察署檢察官
被      告  洪名洋



上列抗告人因被告違反毒品危害防制條例案件，不服臺灣桃園地
方法院109年度毒聲字第445號，中華民國110年3月8日裁定（聲
請案號：臺灣桃園地方檢察署109年度毒偵字第3690、3691號）
，提起抗告，本院裁定如下：
    主  文
原裁定撤銷，發回臺灣桃園地方法院。
    理  由
一、原裁定意旨略以：
　㈠被告洪名洋（下稱被告）於民國107年間，因施用毒品案件，
    於108年4月30日經臺灣桃園地方檢察署檢察官以107年度毒
    偵字第7134號案件為附命戒癮治療之緩起訴處分，並於108
    年10月3日確定，緩起訴期間為108年10月3日至110年4月2日
    ，履行必要命令之期間為108年10月3日至110年3月1日，又
    被告已按規定於履行期間內完成緩起訴處分附帶應履行之必
    要命令，此有本院被告前案紀錄表及110年3月2日臺灣桃園
    地方檢察署桃檢俊護108緩護命1981字第1109020268號函暨
    所附資料各1份在卷可稽，合先敘明。
  ㈡檢察官固有裁量採行「緩起訴之戒癮治療」或「聲請法院裁
    准觀察、勒戒」之權限，惟仍應斟酌個案具體情節為合義務
    性裁量，而本案聲請意旨所載之109年6月間兩次施用毒品時
    間，被告當時均處於另案戒癮治療期程中，且未見有違反該
    案戒癮治療所附帶應履行之必要命令情形，然聲請意旨並未
    敘明何以被告已處於戒癮治療期程中，卻逕認本案不宜再為
    附命完成戒癮治療之緩起訴處分，足認本案承辦檢察官於裁
    量時並未審酌上情，其裁量難認妥適。
  ㈢綜上，依前揭說明，本件檢察官對於被告所犯施用毒品之犯
    行，難認已依職權斟酌個案具體情節而為合義務性裁量，而
    有裁量瑕疵，自應由檢察官重為適法之裁量權行使。從而，
    本件聲請，於法尚有未合，應予駁回等語。
二、抗告意旨略以：
  ㈠按被告經檢察官依毒品危害防制條例第24條第1項及刑事訴訟
    法第253條之1第1項、第253條之2之規定，為附命完成戒癮
    治療之緩起訴處分時，應遵行下列事項：一、至指定之治療
    機構，接受戒癮治療，至完成戒癮治療為止。二、遵守治療
    機構之指定日期，前往接受藥物治療、心理治療或社會復健
    治療。三、其他經檢察官依刑事訴訟法第253條之2第1項各
    款規定命其應遵守或履行之事項；又被告於緩起訴期間，經
    檢察機關或司法警察機關採尿送驗，呈毒品陽性反應者，視
    為未完成戒癮治療，得撤銷緩起訴處分，毒品戒癮治療實施
    辦法及完成治療認定標準第11點及第12點第4款定有明文。
　㈡查被告前於107年11月3日晚間7時許施用第二級毒品犯行，經
    臺灣桃園地方檢察署檢察官以107年度毒偵字第7134號為緩
    起訴處分，經臺灣高等檢察署檢察長以108年度上職議字第1
    1052號駁回再議確定，緩起訴期間自108年10月3日起至110
    年4月2日止，惟被告於109年6月1日晚間10時許及109年6月3
    日晚間8時13分許起至同年月4日晚間10時20分止間某時許，
    分別施用第二級毒品甲基安非他命，經臺灣桃園地方檢察署
    檢察官以109年度毒偵字第3690號及第3691號案件偵辦，又
    被告另涉犯轉讓毒品案件，經臺灣桃園地方法院判決確定，
    是被告既於緩起訴期間內被驗出甲基安非他命陽性反應，依
    上開規定，已視為未完成戒癮治療，而有違反戒癮治療所附
    帶應履行之必要命令情形，原審未及審酌及此，認被告未見
    有違反該案戒癮治療所附帶應履行之必要命令情形，自有違
    誤等語。
三、按109年1月15日修正公布、同年7月15日施行之毒品危害防
    制條例第20條、第23條將施用毒品之刑事處遇程序，區分為
    「初犯」、「3年內再犯」、「3年後再犯」，而針對「初犯
    」及「3年後再犯」之毒癮治療方式，採行「觀察、勒戒」
    與「緩起訴之戒癮治療」並行之雙軌模式。前者係以監禁式
    治療為特色，目的在求短時間內隔絕施用毒品者之毒品來源
    ，務使其專心戒除毒癮；後者則係以社區醫療處遇替代監禁
    式治療，使尚未嚴重成癮或衷心戒毒之施用毒品者得以繼續
    其正常家庭與社會生活，避免其等因尋求戒癮治療而失去親
    情支持或被迫中斷學業、工作。復刑事訴訟法第253條之1第
    1項及第253條之2對被告為緩起訴處分時規定，應另審酌刑
    法第57條所列事項及公共利益之維護，並認以緩起訴處分為
    適當者，始得為之。而究採機構式的觀察勒戒或社區式戒癮
    治療處遇方式，則賦予檢察官本於上開規定及立法目的，就
    個案情節予以斟酌、裁量。而其裁量之結果，如認適於對被
    告為緩起訴處分者，固須於緩起訴處分中說明其判斷之依據
    ，如認為應向法院聲請觀察、勒戒者，則只要合理說明其裁
    量選擇聲請觀察、勒戒之理由，法院原則上應尊重，除檢察
    官之判斷有違背法令、事實認定有誤或其裁量有重大明顯瑕
    疵外，尚不得任意指為違法。
四、經查：
  ㈠被告於107年間，因施用毒品案件，於108年4月30日經臺灣桃
    園地方檢察署檢察官以107年度毒偵字第7134號案件為附命
    戒癮治療之緩起訴處分，並於108年10月3日確定（緩起訴期
    間為108年10月3日至110年4月2日，履行必要命令之期間為1
    08年10月3日至110年3月1日），此有本院被告前案紀錄表附
    卷可參（見本院卷第21頁），此部份事實，首堪認定。
  ㈡按行政院依毒品危害防制條例第24條第3項之授權，訂定「毒
    品戒癮治療實施辦法及完成治療認定標準」，其中第11條規
    定：「被告經檢察官依毒品危害防制條例第24條第1項及刑
    事訴訟法第253條之1第1項、第253條之2之規定，為附命完
    成戒癮治療之緩起訴處分時，應遵行下列事項：一、至指定
    之治療機構，接受戒癮治療，至完成戒癮治療為止。二、遵
    守治療機構之指定日期，前往接受藥物治療、心理治療或社
    會復健治療。三、其他經檢察官依刑事訴訟法第253條之2第
    1項各款規定命其應遵守或履行之事項。」；第12條規定：
    「被告於緩起訴期間，有下列情形之一者，視為未完成戒癮
    治療，得撤銷緩起訴處分：一、於治療期間，無故未依指定
    時間接受藥物治療逾七日。二、於治療期間，無故未依指定
    時間接受心理治療或社會復健治療逾三次。三、對治療機構
    人員有強暴、脅迫、恐嚇等行為，四、於緩起訴期間，經檢
    察機關或司法警察機關採尿送驗，呈毒品陽性反應。」由上
    可知，緩起訴處分是在未拘束人身自由之情況下，由被告自
    主、定期、長時間至治療機構接受治療，且在緩起訴處分期
    間不得有再犯施用毒品或無故未接受治療之情形，以達戒除
    毒品之目的。且即使完成緩起訴處分內容要求之課程治療，
    但於緩起訴期間經採尿送驗呈現毒品陽性反應者，仍視為未
    完成戒癮治療，故被告戒癮治療本質上仍屬未完成。而觀諸
    檢察官聲請書（109年度毒偵字第3690號及第3691號）所載
    ，被告於109年6月1日晚間10時許及109年6月3日晚間8時13
    分許起至同年月4日晚間10時20分止間某時許，分別施用第
    二級毒品甲基安非他命，並於緩起訴期間內之109年6月16日
    、19日分別被驗出甲基安非他命陽性反應（見109年度毒偵
    字第3690號卷第83頁，109年度毒偵字第3691號卷第101頁）
    ，依上開規定及說明，縱被告嗣後已完成戒癮治療期程（見
    原審卷第29、31頁），亦應視為未完成戒癮治療，而有違反
    戒癮治療所附帶應履行之必要命令情形。是被告不僅有施用
    毒品成癮之高度可能，且其又於緩起訴期間內之109年6月16
    日涉犯轉讓毒品案件，經臺灣桃園地方法院以109年度審訴
    字第2298號判決確定在案（見本院卷第27至30頁），則被告
    是否仍宜以戒癮方式戒除毒癮，已非無疑。從而，檢察官審
    酌上情，認被告已不適合戒癮治療，向原審法院對被告為觀
    察勒戒之聲請，其程序並無不合，亦無裁量權濫用之情形，
    此屬檢察官裁量權適法行使，法院原則上應給予尊重。
五、綜上所述，原裁定以檢察官未為合義務性裁量，有裁量瑕疵
    ，而駁回檢察官之聲請，容有未洽。抗告意旨執此指摘原裁
    定不當，為有理由，應由本院將原裁定撤銷，並為保障當事
    人權益及兼顧其審級利益，爰將本件發回原審法院更為適當
    之裁定。
六、據上論斷，應依刑事訴訟法第413條前段，裁定如主文。
中　　華　　民　　國　　110 　年　　7 　　月　　14　　日
                  刑事第二十五庭審判長法　官  邱滋杉
                                      法　官  文家倩
                                      法　官  黃翰義
以上正本證明與原本無異。
不得再抗告。
                                      書記官  邱鈺婷
中　　華　　民　　國　　110 　年　　7 　　月　　20　　日